【裁判字號】    97,消債更,1467
【裁判日期】    980227
【裁判案由】    更生事件
【裁判全文】
臺灣臺南地方法院民事裁定          97年度消債更字第1467號
債  務  人  乙○○
送達代收人  甲○○
上列當事人因消費者債務清理事件聲請更生，本院裁定如下：
    主    文
聲請駁回。
聲請費用由聲請人負擔。
    理    由
一、按債務人與金融機構協商成立者，不得聲請更生或清算，但
    因不可歸責於己之事由，致履行顯有重大困難者，不在此限
    ；本條例施行前，債務人依金融主管機關協調成立之中華民
    國銀行公會會員辦理消費金融案件無擔保債務協商機制與金
    融機構成立之協商，準用前項之規定，消費者債務清理條例
    第151條第5項、 第6項分別定有明文。又聲請更生或清算不
    合程式或不備其他要件者，法院應以裁定駁回之，但其情形
    可以補正者，法院應定期間先命補正， 復為同條例第8條所
    明定。衡諸債之關係，係以當事人間之信賴關係為基礎，為
    社會經濟組織之重要支柱，故當事人於以法律行為追求自己
    之利益之際，亦應顧及對方之利益，並考量債權債務在社會
    上之作用，本於誠實及信用之原則，行使債權及履行債務。
    是對於已陷入經濟上困境之消費者，若任其於惡性循環之債
    務窘境中生存，將衍生嚴重之社會問題，難以維持安定之社
    會經濟秩序，故為兼顧債權人、債務人雙方之利益，對陷於
    經濟上困境之消費者，乃允其於消費者債務清理條例施行後
    ，得選擇以重建型之更生程序或清算型之清算程序清理其債
    務，藉以妥適調整債務人與債權人及其他利害關係人間之權
    利義務關係，保障債權人獲得公平受償，並謀求消費者經濟
    生活之重建復甦機會。惟對於已與金融機構協商成立，或於
    本條例施行前，已依金融主管機關協調成立之中華民國銀行
    公會會員辦理消費金融案件無擔保債務協商機制與金融機構
    成立協商之債務人，若非因不可歸責於己之事由，致履行顯
    有重大困難，自有違債權契約為誠信契約之本旨，故依消費
    者債務清理條例第151條第6項 準用同條第5項前段之規定，
    不得聲請更生或清算，應駁回其更生之聲請，始能避免肇致
    道德危險。
二、本件聲請意旨略以：債務人前曾依照中華民國銀行公會會員
    辦理消費金融案件無擔保債務協商機制，約定每月應還款金
    額為新台幣（下同）23,811元，然債務人民國95年家庭收入
    扣除支出後，不足繳納協商金額，在親友支助下，得以如期
    還款。96年2月後開設之火鍋店經營上軌道後， 每月平均淨
    利約59,000元，故得以履行協商金額並有餘力可償還親友。
    然自97年3月起，火鍋店收入每況愈下， 除食材成本增加外
    ，客源亦減少，97年6月之盈餘僅約25,000元。 而債務人97
    年6月毀諾當月薪資收入為39,237元， 若加計火鍋店收入，
    債務人家庭當月收入雖有65,000，但扣除必要開支後僅剩餘
    9,627元，實已無力繳納協商金額。債務人97年7月毀諾係因
    收入不敷支出。因此有不可歸責於己致履行協商條件顯有重
    大困難之事由，符合消費者債務清理條例第3條、第151條第
    5項但書之規定。 爰依上開規定，提出財產及收入狀況說明
    書、債權人清冊、債務人清冊，聲請更生等語。
三、經查：
（一）債務人於本件更生聲請前，已依金融主管機關協調成立之
      中華民國銀行公會會員辦理消費金融案件無擔保債務協商
      機制成立協商，約定自95年7月起，分120期，每月23,811
      元分期償還，至全部清償完畢完止，業據債務人提出協議
      書在卷可憑，堪信為真實。
（二）債務人主張95年家庭收入扣除支出後，不足繳納協商金額
      ，然在家人支助下， 得以如期還款。96年2月後火鍋店之
      經營上軌道後，每月平均淨利約59,000元，故得以履行協
      商金額並有餘力可償還家人。 然自97年3月起，火鍋店收
      入每況愈下，除食材成本增加外， 客源亦減少。97年6月
      之盈餘僅約25,000元。 而債務人97年6月毀諾當月薪資收
      入為39,237元，若加計火鍋店收入則債務人家庭當月收入
      有65,000，但扣除必要開支後僅剩餘9,627元， 實已無力
      繳納協商金額。 債務人97年7月毀諾係因收入不敷支出，
      導致無法負荷協商金額，有不可歸責於己致履行協商條件
      顯有重大困難之事由云云，惟查：
    1.債務人主張每月支出個人生活費9,829元、 房貸18,800元
      、勞健保費2,050元、房屋地價稅500元、扶養費22,934元
      （含配偶、子女及母親），惟查：本院參酌97年度內政部
      公告最低生活費標準每人每月9,829元， 有歷年最低生活
      費一覽表在卷足佐，而上開生活費標準係按照政府公布最
      近一年平均每人消費支出（包含食品費、衣著鞋襪費、房
      租水電費、家居管理費、醫療保健費、交通通訊費、娛樂
      教育費及雜項支出）百分之60訂定。 本院採認9,829元之
      數額係考量債務人處於經濟困頓之際，不應再有往常般消
      費行為，而應以維持最低基本生活支出為基準，因此以平
      均消費支出之百分之60所得之數額9,829元 作為每月最低
      基本生活支出應屬適當。
    2.債務人主張每月應負擔房貸支出18,800元。經查：房貸名
      目上雖為債務，然實質而言債務人藉由每期繳交貸款，逐
      期累積個人資產，而債務人於經濟困頓之際，應選擇適度
      對其資產加以處分以減輕債務而非反倒有累積資產行為，
      則相對於其他各債權人而言亦有不公平之處，亦徒增債務
      人負擔。且人民安居並不以居住於自有住宅為必要，租屋
      居住亦為目前社會眾多經濟狀況無力負擔購屋支出之人的
      安居方式，且因租屋支出並得為所得稅之扣減額，故租屋
      居住毋寧是自認經濟負擔沉重之人減輕負擔的另一種生活
      方式。因此，債務人若將該房地變賣清償債務後，其雖增
      加租屋支出（租屋支出應計入每月個人基本生活費中），
      但同時亦減少貸款、房屋稅及地價稅等支出。況若本院認
      同債務人前揭主張，不啻係承認債務人每月為滿足其「住
      」之生活基本需求花費近18,800元係合理範疇，顯與常情
      不符，且本件房貸借款名義人亦非債務人。因此本院不予
      採認債務人房貸支出為生活上之必要支出。
    3.債務人主張扶養配偶蔡沐桂、1名子女賴葦臻 及母親林慧
      治每月共支出22,934元。然查：債務人自陳其配偶蔡沐桂
      目前經營火鍋店，每月收入25,000元，可知應有謀生能力
      足可維持基本生活，無受扶養之必要。另賴葦臻及林慧治
      係受債務人扶養之人，其平日生活均依附於扶養義務人，
      生活開支應不若扶養義務人，因此本院參酌96年度綜合所
      得稅受扶養人每人免稅額77,000元計算每人每月基本生活
      所需約6,500元為適當， 然扶養費用應由扶養義務人共同
      負擔（賴葦臻扶養義務人共2人，林慧治扶養義務人共3人
      ）， 因此本院認債務人為賴葦臻支出扶養費用以3,250元
      為已足，而為林慧治支出扶養費用2,166元為已足。 準此
      ，本院認債務人每月支出扶養費費用共計5,416元。
    4.綜上，債務人毀諾當月收入39,237元，扣除其個人生活費
      9,829元、扶養費5,416元後剩餘23,992元，足以負擔每月
      債務協商還款額23,811元，因此本院難以採認債務人主張
      有不可歸責於己之事由，致履行顯有重大困難之情事存在
      。且依誠實信用原則，債務人既已協定履約條件自當依約
      履行，縱債務人為償還債務，必須經歷履行期間較不寬裕
      之經濟生活，然此乃債務人於負擔債務時即得預見，債務
      人更應樽節開支，戮力還款，自不得於與金融機構成立協
      商後，又率爾聲請依更生程序清理其債務。
四、綜上所述，債務人於消費者債務清理條例施行前，既已與金
    融機構之債權人依金融主管機關協調成立之中華民國銀行公
    會會員辦理消費金融案件無擔保債務協商機制成立協商，且
    又無因不可歸責於己致履行顯有重大困難之事由，則其聲請
    更生，顯然違背消費者債務清理條例第151條第6項準用同條
    第5項前段之規定，且上開欠缺又屬無從補正。 從而，依上
    開說明，應予駁回其更生之聲請，爰裁定如主文。
中    華    民    國    98    年    2     月    27    日
                          臺灣臺南地方法院民事第一庭
                                法  官  王 獻 楠
上為正本，係照原本作成。
如不服本裁定，應於裁定送達後10日內向本院提出抗告狀（須附
具繕本），並應繳納抗告費新台幣1,000元。
中    華    民    國    98    年    2     月    27    日
                                書記官  李 靜 怡


司法院資訊處製作；財團法人民間司法改革基金會備份。
